---
title: "Manejo y visualización de datos Observatorio de Conflictos - COES"
author: "Equipo Observatorio de Conflictos"
date: "`r Sys.Date()`"
output:
  rmdformats::robobook:
    highlight: haddock
    code_folding: show  
    number_sections: yes
    lightbox: true
    df_print: kable
editor_options: 
  chunk_output_type: console
---

```{r setup, include=FALSE}
library(knitr)
library(rmdformats)

## Global options
options(max.print="75")
opts_chunk$set(echo=FALSE,
	             cache=TRUE,
               prompt=FALSE,
               tidy=TRUE,
               comment=NA,
               message=FALSE,
               warning=FALSE)
opts_knit$set(width=75)
```

```{r , echo=FALSE, include=TRUE}
library(remotes)
remotes::install_github("rlesur/klippy")
```

```{r klippy, echo=FALSE, include=TRUE}
klippy::klippy(position = c('bottom', 'right')) # chunks con botón de copiar
```

# Introducción
<div style="text-align: justify">

El siguiente documento tiene por objetivo aportar en el manejo, operacionalización y visualización de variables de la base de datos del Observatorio de Conflictos del Centro de Estudios de Conflicto y Cohesion Social (COES), en la cual se registra información sobre acciones de protesta en Chile durante los años 2009-2019. Para estos fines se utilizan un conjunto de paquetes y comandos mínimos que permiten el manejo y análisis visual de los datos. Este documento se divide en dos grandes apartados: uno sobre Manejo y operacionalización de datos, y otro sobre Visualización de datos con _ggplot2_. 

# Operacionalización y manejo de datos {#preparation}
<div style="text-align: justify">

## Librerías principales a utilizar {.tabset .tabset-fade .tabset-pills}

En esta sección comenzaremos cargando las librerías que nos servirán para la recodificación y creación de nuevas variables. Se recomienda el uso del paquete `pacman` para instalar y cargar librerías de forma más eficiente y actualizada. De todas maneras se incluye la opción para hacerlo sin `pacman`.

### Con pacman 
```{r, echo=TRUE}

# Ajustar espacio de trabajo
rm(list=ls())
options(scipen=9999) # desactivar notacion cientifica

# Cargar librerías
if (!require("pacman")) install.packages("pacman") # Pacman para instalar y cargar librerías
pacman::p_load(car,
               tidyverse,
               sjlabelled,
               lubridate,
               ggplot2,
               sjmisc,
               summarytools,
               sjPlot,
               RColorBrewer)

```

### Sin pacman

```{r, echo=TRUE}

# Ajustar espacio de trabajo
rm(list=ls())
options(scipen=9999) # desactivar notacion cientifica

# Cargar librerías
library(car)
library(tidyverse)
library(sjlabelled)
library(lubridate)
library(ggplot2)
library(sjmisc)
library(summarytools)
library(sjPlot)
library(RColorBrewer)

```

## Cargar datos desde repositorio Dataverse

Cargamos la base de datos del Observatorio de Conflictos 2009-2019 disponible en el Dataverse de Harvard. La unidad de análisis de la base de datos son las `acciones contenciosas`, las cuales se definen como: *como la forma en la que un actor, grupo o movimiento social expresa un malestar colectivo, pacífica u hostilmente, frente a otro actor, grupo, movimiento, o instancia pública o privada, a través del despliegue de ciertas tácticas en el espacio público*.

```{r, echo=TRUE}

# Cargar datos desde Dataverse
load(url("https://dataverse.harvard.edu/api/access/datafile/4880232"))

```

## Selección y etiquetado de variables

Para el desarrollo de este documento utilizaremos las siguientes variables:

- `pb`: Radios nacionales
- `p5c`: Año
- `p6` : Región
- `p10`: Lugar objetivo
- `p13a-d`: Grupos sociales
- `p16`: N° de organizaciones
- `p19a1-e1`: Demanda
- `p21`: Presencia policial
- `P25`: Presencia de heridos
- `p27`: Presencia de muertos
- `p29a-f`: Tácticas

Las variables *p13a-d*, *p19a1-e1* y *p29a-f* son variables que contienen columnas múltiples, por ejemplo, en el caso de las tácticas puede suceder que exista una marcha, luego una barricada y finalmente enfrentamientos con carabineros, por lo que se hace necesario tener una serie de columnas que permita dar cuenta de esas diferencias. Asimismo, esta característica aplica para el caso de los grupos sociales y las demandas que también contienen más de una columna.

Otro caso relevante es la variable *pb* que permite filtrar las radios nacionales (Radio Biobío - Radio Cooperativa), ya que la base de datos 2009-2019 no cuenta con información de estas radios para los años 2009-2011. Es relevante sacar estos medios para realizar el análisis para el total de años y para eliminar sesgos temporales asociados a la falta de información. 

```{r, echo=TRUE}

# Selección de variables
proc_data <- acciones_de_protesta_2009_2019 %>% 
  dplyr::select(pb, p5a, p5b, p5c, p6, p10, p13a, p13b, p13c, p13d, p16, p19a1, p19b1, p19c1, p19d1, p19e1, p21, p25, p27, p29a, p29b, p29c, p29d, p29e, p29f)

rm(acciones_de_protesta_2009_2019) # removemos base original

```

```{r, echo=TRUE}
# Etiquetado de regiones, macrozonas y años

## Región
proc_data$region <- factor(proc_data$p6,labels = c('Tarapacá', 'Antofagasta', 'Atacama','Coquimbo','Valparaíso','O´Higgins','Maule','Biobío','Araucanía','Los Lagos','Aysén','Magallanes','Metropolitana','Los Ríos','Arica y Parinacota','Ñuble'))
proc_data$region <- set_label(proc_data$region,label = "Regiones")

## Macrozonas
proc_data <- proc_data %>% mutate(macrozona = case_when(p6 %in% c(15, 1:4) ~ "Norte",
                                p6 %in% c(5:7, 16) ~ "Centro",
                                p6 %in% c(13) ~ "RM",
                                p6 %in% c(8:12, 14) ~ "Sur"))
proc_data$macrozona <- set_label(proc_data$macrozona,label = "Macrozonas")

## Años
proc_data$ano <- factor(proc_data$p5c,labels = c('2009', '2010', '2011','2012','2013','2014','2015','2016','2017','2018','2019'))
proc_data$ano <- set_label(proc_data$ano,label = "Años")

```

##  Operacionalización de variables

De acuerdo con las indicaciones del [libro de códigos](https://dataverse.harvard.edu/dataset.xhtml?persistentId=doi:10.7910/DVN/GKQXBR) del Observatorio de Conflictos, se recomienda agrupar las distintas demandas, repertorios de protesta o grupos sociales participantes por categorías específicas. Esto resulta especialmente útil para describir el comportamiento por región o el desarrollo en el tiempo de algunas demandas, ciertas tácticas de protesta y la participación de determinados grupos sociales. Para ello, generaremos una serie de variables dicotómicas a partir de las categorías descritas en el libro de códigos. 

### Demandas

```{r, echo=TRUE}

# Educación
proc_data <- proc_data %>%
    mutate(educacion = case_when(p19a1 >=100 & p19a1 < 200 ~ "1",
                                 p19b1 >=100 & p19b1 < 200 ~ "1", 
                                 p19c1 >=100  & p19c1  < 200 ~ "1",
                                 p19d1 >=100 & p19d1  < 200 ~ "1",
                                 p19e1 >=100  & p19e1  < 200~ "1",
                                 TRUE ~ "0")) 

# Etiqueta
proc_data$educacion <- factor(proc_data$educacion,labels = c('No', 'Sí')) 
proc_data$educacion <- set_label(proc_data$educacion,label = "Demanda - Educacional")

```


```{r, echo=TRUE}
# Indigena
proc_data <- proc_data %>%
    mutate(indigena = case_when(p19a1 >=200 & p19a1 < 300 ~ "1",
                                p19b1 >=200 & p19b1 < 300 ~ "1", 
                                p19c1 >=200  & p19c1  < 300 ~ "1",
                                p19d1 >=200 & p19d1  < 300 ~ "1",
                                p19e1 >=200  & p19e1  < 300~ "1",
                                TRUE ~ "0")) 

# Etiqueta
proc_data$indigena <- factor(proc_data$indigena,labels = c('No', 'Sí')) 
proc_data$indigena <- set_label(proc_data$indigena,label = "Demanda - Indígenas")

```


```{r, echo=TRUE}
# Laboral
proc_data <- proc_data %>%
    mutate(laboral = case_when(p19a1 >=300 & p19a1 < 400 ~ "1", 
                               p19b1 >=300 & p19b1 < 400 ~ "1", 
                               p19c1 >=300  & p19c1  < 400 ~ "1",
                               p19d1 >=300 & p19d1  < 400 ~ "1",
                               p19e1 >=300  & p19e1  < 400~ "1",
                               TRUE ~ "0")) 

# Etiqueta
proc_data$laboral <- factor(proc_data$laboral,labels = c('No', 'Sí'))
proc_data$laboral <- set_label(proc_data$laboral,label = "Demanda - Laborales")

```


```{r, echo=TRUE}
# Salud
proc_data <- proc_data %>%
    mutate(salud = case_when(p19a1 >=600 & p19a1 < 700 ~ "1",
                             p19b1 >=600 & p19b1 < 700 ~ "1", 
                             p19c1 >=600  & p19c1  < 700 ~ "1",
                             p19d1 >=600 & p19d1  < 700 ~ "1",
                             p19e1 >=600  & p19e1  < 700~ "1",
                             TRUE ~ "0")) 

# Etiqueta
proc_data$salud <- factor(proc_data$salud,labels = c('No', 'Sí'))
proc_data$salud <- set_label(proc_data$salud,label = "Demanda - Salud")

```

###  Repertorios de protesta

```{r, echo=TRUE}

# Protesta pacífica
proc_data <- proc_data %>%
    mutate(pacifica = case_when(p29a >=1 & p29a <= 17 ~ "1",
                                p29b >=1 & p29b <= 17  ~ "1", 
                                p29c >=1 & p29c <= 17  ~ "1",
                                p29d >=1 & p29d <= 17  ~ "1",
                                p29e >=1 & p29e <= 17  ~ "1",
                                p29f >=1 & p29f <=17 ~ "1",
                                TRUE ~ "0"))

# Etiqueta
proc_data$pacifica <- factor(proc_data$pacifica,labels = c('No', 'Sí'))
proc_data$pacifica <- set_label(proc_data$pacifica,label = "Táctica - Pacífica")

```


```{r, echo=TRUE}
# Protesta Disruptiva
proc_data <- proc_data %>%
    mutate(disruptiva = case_when(p29a >=18 & p29a <=24  ~ "1",
                                  p29b >=18 & p29b <= 24  ~ "1", 
                                  p29c >=18 & p29c <=24  ~ "1",
                                  p29d >=18 & p29d <= 24  ~ "1",
                                  p29e >=18 & p29e <= 24  ~ "1",
                                  p29f >=18 & p29f <=24 ~ "1",
                                  TRUE ~ "0"), label = "Protesta disruptiva") 

# Etiqueta
proc_data$disruptiva <- factor(proc_data$disruptiva,labels = c('No', 'Sí'))
proc_data$disruptiva <- set_label(proc_data$disruptiva,label = "Táctica - Disruptiva")

```


```{r, echo=TRUE}
# Protesta violenta
proc_data <- proc_data %>%
    mutate(violenta = case_when(p29a >=25 & p29a <=36  ~ "1",
                                p29b >=25 & p29b <= 36  ~ "1", 
                                p29c >=25 & p29c <=36  ~ "1",
                                p29d >=25 & p29d <= 36  ~ "1",
                                p29e >=25 & p29e <= 36  ~ "1",
                                p29f >=25 & p29f <=36 ~ "1",
                                TRUE ~ "0"), label = "Protesta violenta")  

# Etiqueta
proc_data$violenta <- factor(proc_data$violenta,labels = c('No', 'Sí'))
proc_data$violenta <- set_label(proc_data$violenta,label = "Táctica - Violenta")

```


```{r, echo=TRUE}
# Protesta nacional
proc_data$nacional <- ifelse(proc_data$p10 == 'NACIONAL', 1, 0) #variable de texto

# Etiqueta
proc_data$nacional <- factor(proc_data$nacional,labels = c('No','Sí'))
proc_data$nacional <- set_label(proc_data$nacional,label = "Protesta nacional")
```

###  Grupos sociales participanes

```{r, echo=TRUE}
# Trabajadores (Sector público, privado, por cuenta propia o indeterminado)
proc_data <- proc_data %>%
    mutate(trabajadores = case_when(p13a >=12 & p13a <=15  ~ "1",
                                    p13b >=12 & p13b <= 15  ~ "1", 
                                    p13c >=12 & p13c <=15  ~ "1",
                                    p13d >=12 & p13d <= 15  ~ "1",
                                    TRUE ~ "0"))  

# Etiqueta 
proc_data$trabajadores <- factor(proc_data$trabajadores,labels = c('No', 'Sí'))
proc_data$trabajadores <- set_label(proc_data$trabajadores,label = "Grupos social - Trabajadores")

```


```{r, echo=TRUE}
# Estudiantes (Universitarios y secundarios)
proc_data <- proc_data %>%
    mutate(estudiantes = case_when(p13a >=9 & p13a <=11  ~ "1",
                                   p13b >=9 & p13b <= 11  ~ "1", 
                                   p13c >=9 & p13c <=11  ~ "1",
                                   p13d >=9 & p13d <= 11  ~ "1",
                                   TRUE ~ "0"))

# Etiqueta
proc_data$estudiantes <- factor(proc_data$estudiantes,labels = c('No', 'Sí'))
proc_data$estudiantes <- set_label(proc_data$estudiantes,label = "Grupos social - Estudiantes")

```

### Existencia de organizaciones sociales en la protesta

```{r, echo=TRUE}
# Dicotomización existencia de organización 
proc_data <- proc_data %>%
    mutate(organizacion = case_when(p16==0  ~ "1",
                                    p16==1  ~ "2", 
                                    p29c >=2  ~ "3")) 

# Etiqueta
proc_data$organizacion <- factor(proc_data$organizacion,labels = c('Sin organizaciones', 
                                                         '1 organizaciones', 
                                                         '2 o más organizaciones'))
proc_data$organizacion <- set_label(proc_data$organizacion,label = "Organizaciones sociales presentes")

```

## Filtrado y selección de variables base procesada 

Para asegurar la consistencia del análisis en el tiempo es relevante separar (filtrar) las radios nacionales Cooperativa y Biobío. Esto se debe a que la base del Observatorio de Conflictos no cuenta con registros para los años 2009-2011 para estos medios, por lo que se hace necesario filtrar la base de datos en caso de que se quieran realizar análisis que abarquen el total de años. Esto lo realizaremos a partir de la variable `pb` de la base de datos que permite filtrar dichos medios. Luego, seleccionamos las variables procesadas para la posterior visualización. Por último y opcionalmente, podemos guardar la base de datos procesada.

```{r, echo=TRUE}

# Filtramos los casos reportados por los medios presentes entre 2009-2019 
proc_data <- proc_data %>% filter(pb == 0)

# Seleccionamos variables para visualización
data <- proc_data%>% 
  dplyr::select(ano, region, educacion, indigena, laboral, salud, pacifica, disruptiva, violenta, organizacion, nacional, macrozona, estudiantes, trabajadores)

# Guardar (opcional)
# save(data, file = "[ruta carpeta local]/data2009-2019.RData")

```

## Descriptivos preliminares

Para finalizar esta sección y antes de comenzar con la visualización mediante _ggplot2_, siempre es recomendable realizar una mirada general de la distribución de los datos. 

```{r echo=TRUE, fig.width=3, results='asis'}

st_css() # Alinear descriptivos dentro de summarytools

print(dfSummary(data, varnumbers = F, headings = F, valid.col = F, na.col = F, style = "grid", split.cells = 3), method = "render")


```

# Visualización de datos {#visua}
<div style="text-align: justify">

Una advertencia a considerar es que los gráficos no siempre suman 100 o en algunos casos suman más de 100 debido a que los porcentajes son para el total de cada variable por separado. Precisamente, esto se debe, por ejemplo, a que muchas tácticas dentro de la base del Observatorio ocurren de forma conjunta (una marcha que es pacífica con barricadas que son tácticas disruptivas). Para visualizar las diferencias se aíslan las formas de repertorio de protesta y se grafica cada una por separado. Esta característica se repite en la creación de otras variables como demandas y grupos sociales, entre otras que están presentes en los datos.


